【裁判字號】    90,上更(一),71
【裁判日期】    900523
【裁判案由】    妨害自由
【裁判全文】
臺灣高等法院高雄分院刑事判決          九十年度上更(一)字第七一號
    上訴人
    即被告  甲○○
    上訴人
    即被告  乙○○
右上訴人等因妨害自由案件，不服臺灣屏東地方法院八十六年度訴字第六七八號中華
民國八十七年三月四日第一審判決（起訴案號：臺灣屏東地方法院檢察署八十六年度
偵字第二０五二號），提起上訴，判決後，經最高法院發回更審，本院判決如左：
      主      文
原判決關於甲○○、乙○○妨害自由部分撤銷。
甲○○、乙○○共同以強押之非法方法剝奪人之行動自由，各處有期徒刑捌月。
      事      實
一、甲○○、乙○○均有賭博前科，復於民國八十六年一月二十五日下午七時四十分
    許，在屏東縣東港鎮○○路湯志成所經營之五金大賣場店內，見李銓縣在該店內
    觀看其友人「堂仔」打電動玩具，甲○○、乙○○疑李銓縣曾對其等設置之電動
    玩具使詐，為予報復，先由甲○○將李銓縣招至店門外，二人更夥同姓名年籍不
    詳之成年男子共十餘人，共同基於妨害自由之犯意聯絡，各持鋁棒及不詳器械或
    徒手，聯手毆打李銓縣倒地（傷害部分業據撤回告訴），推由甲○○、乙○○與
    其他二位姓名年籍不詳之成年男子共四人，於同日下午七時四十餘分，施力強迫
    李銓縣進入不詳牌號之車輛，載至東港鎮鎮海里之墓地，而以非法方法剝奪李銓
    縣進退行止之行動自由，又在該處再毆打李銓縣，致李銓縣受有右上眼瞼、左眉
    部及上口唇挫裂傷二×０．一×０．一公分、一×０．一×０．一公分、右手背
    裂傷一．五×０．一×０．一公分、頭頂挫傷青腫二×二公分、左小腿挫傷青腫
    三×二公分、前胸及背部多處皮下瘀血等傷害（傷害部分業據撤回告訴），其等
    逞兇後於同日下午十時許自行離去，李銓縣乃向附近住民求助，其行動自由被限
    制達約二小時餘。
二、案經李銓縣訴由屏東縣警察局東港分局報請臺灣屏東地方法院檢察署檢察官偵查
    起訴。
      理      由
一、訊據上訴人即被告甲○○、乙○○均矢口否認妨害自由之犯行，辯稱：其等係在
    案發後才在大賣場店內擺設電動玩具，案發當時並不在場，並未共同毆打李銓縣
    ，亦未將其押至墓地毆打云云。經查：
  (一)右揭事實，迭據告訴人李銓縣於警訊、偵查中、原審及本院審理時指訴綦詳，據
    其在警訊指稱：八十六年一月二十五日晚間七時四十分許，在東港鎮○○路橋附
    近一家雜貨店被人毆打成傷後，又被押至墳墓場旁丟棄，因當時受傷，又不知對
    方姓名，所以等傷勢好轉後才向警方報案，事後請警察查証，由該五金大賣場老
    闆叫擺設電動玩具之人出面，經指認後，被告二人當日有參與其事（見八十六年
    三月三日警訊筆錄）；又於偵訊中指稱八十六年一月二十五日下午七時四十分許
    ，其進入該店購買刮鬍刀，看見一位朋友在店內打電動玩具，停留了一會兒，約
    一分鐘後即被甲○○叫至門外，甲○○便持鋁棒毆打，對方有十幾人，乙○○也
    是拿鋁棒打我，被打倒後，他們把我抬上車，載運至東港鹽埔地區的墓地，再繼
    續打我，脫掉我的外套、內衣，甲○○並從我口袋內取走二千五百元，我倒在墓
    地處，等對方離去後，在墓地附近找人，打電話幫我叫救護車，在案發前並不認
    識許、黃二人，對方有找人要談和解，聽說是打錯人，對方呼叫器號碼係000
    000000號（見八十六年三月二十日檢察官訊問筆錄）；及在原審審理中指
    訴甲○○把我叫至五金行外面，一出去他們就開始打我，又押至東港墳墓，不清
    楚為何被打，聽說是有人在電動玩具中動手腳（見原審八十六年十月二十二日審
    判筆錄），告訴人李銓縣於本院又指稱：「我確實是被被告二人毆打，我與他們
    二人不認識，我當時是被甲○○叫出去的，所以我才指認他。我指認的經過就像
    我在警局所說的一樣。我被打時有一個女人在那裡。我事後去求證時那個女老闆
    叫被告二人來時，我就指認出來了」等語（見本院九十年四月六日訊問筆錄），
    本件案發地點係在五金大賣場，起迄時間並非短暫，告訴人應無誤認之虞。
  (二)證人即承辦警員陳清寅證稱：「（問：對警訊中被害人李銓縣指認筆錄，被害人
    是如何指認被告二人？），答：當天（八十六年一月二十五日晚上七點四十分）
    ，有接到報案，我到現場時沒有看到被害人，後來又有人報案，民眾說被害人被
    抓到墓地去，被害人脫困請民眾報案，我們趕到那裡去（東港鎮鎮海里墓地附近
    的住家），到那裡找到李銓縣，我們問他何人打他，他說他在東港中山路被打然
    後被抓到這裡，打他的人他不知姓名，但是他認得他們，我們就將被害人送至醫
    院醫治，他出院後八十六年三月三日又來派出所報案，請我們帶他到現場查辦一
    下，去時看店的是一位小姐或老闆娘，我請他將當時（被害人被打當時）擺電玩
    的老闆找來一下讓被害人指認，被告二人來時，被害人就指認是被告二人打他」
    、「（問：你當時請教店老闆擺設電玩的人的時間是指八十六年一月二十五日擺
    設的？或是指案發後擺設的？），答：我是問她案發當天是何人擺設的，是指案
    發當時擺設的人」、「問：（乙○○警訊說他是案發後才擺設的？提示警訊筆錄
    並告以要旨），答：當時雜貨店（指五金大賣場）小姐說他（乙○○）是案發當
    時擺設電玩的人，被害人也說乙○○是案發時打他的人。我請小姐請當時擺設電
    玩的人來給被害人指認，她就直接打電話叫被告二人來讓被害人指認，被害人一
    下就指認出來了，並沒有猶豫，應無指認錯誤之可能」等語（本院九十年四月二
    十四日訊問筆錄）。又告訴人李銓縣被毆致右上眼瞼、左眉部及上口唇挫裂傷二
    ×０．一×０．一公分、一×０．一×０．一公分、右手背裂傷一．五×０．一
    ×０．一公分、頭頂挫傷青腫二×二公分、左小腿挫傷青腫三×二公分、前胸及
    背部多處皮下瘀血，並有診斷証明書在卷足憑（見警卷九頁）；另查被告甲○○
    在偵訊中自承其持有之呼叫器號碼為000000000號（見八十六年四月十
    日檢察官訊問筆錄），核與告訴人前揭指訴對方擬談和解而所留之呼叫器號碼為
    000000000號，互核相符，顯見本件告訴人之指訴，確實有據，並非虛
    偽。
  (三)而本件被告二人經送法務部調查局作測謊鑑定，經以控制問題法及混合問題法鑑
    定結果，被告二人就(一)未曾毆打李銓縣、(二)其未曾押李銓縣至墓地毆打、(三)不認
    識李銓縣等問題，經測試均呈情緒波動之反應，均應係說謊，此有該局八十六年
    五月十二日（八六）陸（三）字第八六０三一五四九號鑑定通知書一份在卷足憑
    （偵查卷十九頁）。
  (四)證人湯志成於原審證稱其為該五金賣場之業主，場內供人設有電動玩具，擺設電
    玩之人懷疑電玩被動手腳，常至賣場詢問，案發當時，擺設電玩之人見李銓縣在
    現場，即將其帶至門外詢問，嗣有四人與李銓縣發生毆打，且有人圍觀，經警獲
    報到場，該四人即逃逸，並未將李銓縣押上車，被告二人當時未在場等語（一審
    十九－二十頁），惟查湯志成既在該賣場營業，又為該賣場之屋主（見原審辯護
    人八十六年九月二十四日聲請狀），證人對該設置電玩之人自應有所認識，然經
    原審質之擺設電玩之人究係何人，其竟未能告知，顯有飾卸之情，又告訴人如未
    遭押走，應仍在場，而警察經據報亦趕至現場卻未發現被害人李銓縣，業據證人
    陳清寅結證屬實，已如前述，且證人陳清寅另證稱：指證時，看店的人是小姐（
    或老闆娘）等語，並非男性之證人湯志成，依上所述，證人湯志成上開證言，顯
    與事實不合，尚難為被告有利之認定。至告訴人嗣於原審八十七年二月十八日之
    審理期日及本院前審八十七年九月二十一日之調查期日改稱並非被告二人所為，
    已與被告二人和解等語，而和解書中亦表明係「誤認被告二人」（一審卷五三頁
    ），惟告訴人前於警、偵訊及原審之前審理中及本院調查時均指訴係被告二人所
    為甚明，其於案發後迄一年餘始翻異前述，顯係因和解而有所迴護之詞，均不足
    取。告訴人李銓縣於本院陳稱：「堂仔」父親去世後他就離開故鄉，房子也被拍
    賣，找不到人等語（本院九十年三月二十三日訊問筆錄），自無從傳喚證人「堂
    仔」到庭。又證人邱正雄並非本案之目擊證人，且本件事證已甚明確，自無再行
    傳喚證人邱正雄之必要。被害人李銓縣係八十六年一月二十五日下午十時許才在
    屏東縣東港鎮鎮海里墓地被釋放，始向附近住民求助，經民眾報警，警方趕至墓
    地附近住家才找到被害人送醫，故於八十六年一月二十六日才將被害人送至醫院
    就醫，應與常情符合；且依據私立輔英醫事護理專科學校附設醫院函覆李銓縣病
    歷資料所載「李銓縣就醫時間係八十六年一月二十六日」；本院質之被害人李銓
    縣陳稱：「我是八十六年一月二十五日被打當天晚上到東港輔英醫院就診，隔二
    天即二十七日又去蔡外科就診，我拿給警局的是蔡外科的診斷證明，確實被打受
    傷日期是二十五日沒有錯，蔡外科寫二十六日被打是誤記」等語（本院九十年四
    月六日訊問筆錄），自不能執警卷所附診斷證明書誤載受傷日期為八十六年一月
    二十六日而推論被害人之指訴不實，併予指明。另本件被告二人業經法務部調查
    局測謊結果呈情緒波動反應，均有說謊情事，被告二人請求再送刑事警察局測謊
    ，核無必要。
  (五)按共同正犯係指共同實施犯罪行為之人，在共同意思範圍內，各自分擔犯罪行為
    之一部，相互利用他人之行為，以達其犯罪之目的，其以自己共同犯罪之意思，
    事前同謀，而由其中一部分人實行犯罪之行為者，均認為共同正犯，使之對於全
    部行為所發生之結果，負其責任而言（最高法院五十五年台上字第五二二號判決
    意旨參照）。又共同正犯之意思聯絡，不限於事前有所協議，其於行為當時，基
    於相互之認識，以共同犯罪之意思參與者，亦無礙於共同正犯之成立（最高法院
    七十三年台上字第一八八六號判例意旨參照）。本件被告甲○○、乙○○與成年
    男子共十餘人先各持鋁棒及不詳器械或徒手共同毆打告訴人李銓縣倒地後，推由
    被告二人與其他二位成年男子共四人強押告訴人上車而剝奪其行動自由，被告二
    人與成年男子共十餘人，或事前同謀，或分擔犯罪行為之一部分，依上開說明，
    應就全部之犯罪行為負共同正犯之責，殆無疑義。
  (六)綜上所述，被告甲○○、乙○○上開所辯，均係卸責之詞，不足採信，本件事証
    明確，其等犯行堪以認定。
二、核被告甲○○、乙○○將告訴人從五金大賣場店外強押至墓地，剝奪告訴人之行
    動自由，其等所為，係犯刑法第三百零二條第一項之妨害自由罪。被告二人就該
    妨害自由行為與其他不詳姓名之成年男子共十餘人之間，有犯意之聯絡，及行為
    之分擔，均為共同正犯。
三、原審就被告二人妨害自由部分論罪科刑，固非無見；惟查，科刑之判決書對於犯
    罪事實必須詳加認定，而後於理由內敘明其認定犯罪事實所憑之證據，及其認定
    之理由，方足以資論罪科刑。又刑法第三百零二條第一項之剝奪行動自由罪，係
    行為繼續而非狀態繼續，即自剝奪被害人行動自由起至回復其行動自由為止，故
    於判決事實欄內對剝奪行動自由之起訖時間，均應明確認定予以記載，始足資為
    適用法律之依據。本件上訴人等之剝奪被害人李銓縣行動自由究竟從何時開始何
    時結束，原判決於事實欄未予明確記載，僅泛稱「其行動自由被限制達約二小時
    餘」，有事實不明確之違失，自有未合。被告二人上訴意旨指摘原判決此部分不
    當，雖無理由，惟原判決此部分既有可議，自屬無可維持，應予撤銷改判。審酌
    被告二人前均有賭博前科，素行非佳，本件僅因細故即押人施暴，惡行非輕，犯
    後又飾詞卸責，不知悔過，惟念已與被害人和解，此有和解書一份在卷可稽及其
    他一切情狀，分別量處有期徒刑八月，公訴意旨以被告二人另犯刑法第二百七十
    七條第一項之傷害罪，惟該罪依同法第二百八十七條前段之規定，須告訴乃論，
    茲據告訴人於原審審理中，聲請撤回其告訴，而此部分與前揭妨害自由犯行間，
    公訴人認有牽連犯之裁判上一罪關係，不另諭知不受理之判決。
四、被告甲○○盜匪部分，業已判決無罪確定。
據上論結，應依刑事訴訟法第三百六十九條第一項前段、第三百六十四條、第二百九
十九條第一項前段、刑法第二十八條、第三百零二條第一項、罰金罰鍰提高標準條例
第一條前段，判決如主文。
本案經檢察官郭振昌到庭執行職務。
中    華    民    國         九十       年      五      月    二十三    日
                              臺灣高等法院高雄分院刑事第二庭
                                  審判長法官  曾永宗
                                        法官  鄭月霞
                                        法官  邱永貴
右正本證明與原本無異。
如不服本判決，應於判決送達後十日內向本院提出上訴狀，其未述理由者並應於提
出上訴狀後十日內向本院補提理由書（應附繕本)。
                                      書記官  張寶花
中    華    民    國         九十       年      五      月    二十五    日
附錄：本判決論罪科刑法條：
刑法第三百零二條第一項
私行拘禁或以其他非法方法，剝奪人之行動自由者，處五年以下有期徒刑、拘役或三
百元以下罰金。
                     Ｈ


司法院資訊處製作；財團法人民間司法改革基金會備份。
